【裁判字號】    97,家抗,102
【裁判日期】    971120
【裁判案由】    指定遺產管理人
【裁判全文】
臺灣臺南地方法院民事裁定           97年度家抗字第102號
抗  告  人  財政部國有財產局臺灣南區辦事處臺南分處
法定代理人  乙○○
相  對  人  新興資產管理股份有限公司
法定代理人  甲○○○
前抗告人因相對人就被繼承人翁鐘南指定遺產管理人事件，對於
中華民國97年9月19日臺灣臺南地方法院97年度財管字第84號裁
定提起抗告，本院裁定如下：
      主      文
抗告駁回。
抗告程序費用新臺幣壹仟元由抗告人負擔。
      理      由
一、按先順序繼承人均拋棄其繼承權時，由次順序之繼承人繼承
    。其次順序繼承人有無不明或第四順序之繼承人均拋棄其繼
    承權者，準用關於無人承認繼承之規定。又繼承開始時，繼
    承人之有無不明者，由親屬會議於一個月內選定遺產管理人
    ，並將繼承開始及選定遺產管理人之事由，向法院報明。又
    第1178條所定之期限屆滿，無繼承人承認繼承時，其遺產於
    清償債權，並交付遺贈物後，如有賸餘，歸屬國庫。又繼承
    人有無不明而不能依民法第1177條選定遺產管理人時，得由
    利害關係人聲請法院選任之。民法第1176條第6項、第1177
    條、第1185條及第1178條第2項分別定有明文。
二、本件相對人即聲請人聲請意旨略以：緣訴外人翁鐘祥於民國
    87年8月14日因購屋而向臺灣土地銀行股份有限公司（下稱
    土地銀行）借款，因債務不履行視為全部到期，債權人依法
    追索債權，惟訴外人翁鐘祥已於89年1月20日死亡，本件被
    繼承人翁鐘南（男，民國○○年○○月○○日生，身分證統一編號
    ：Ｚ000000000號，96年3月25日死亡，生前最後住所：臺南
    縣永康市○○路277巷78弄24號）為其繼承人，依民法第
    1153 條之規定，應對借款人翁鐘祥之債務負連帶責任，並
    經本院91年度訴字第515號判決確定，嗣土地銀行轉讓上開
    借款債權予相對人，故相對人繼受土地銀行之地位，為被繼
    承人翁鐘南之利害關係人，又被繼承人翁鐘南已於96年3月
    25日死亡，其各順序之繼承人均聲明拋棄繼承，無人繼承其
    財產，而相對人與被繼承人翁鐘南間之債權債務關係，已因
    遺產管理人遲未選任致懸而未決，長久下去，除相對人債權
    無法獲償，權益恐將受損外，因此所增加之利息及違約金亦
    對其他債務人不利，為兼顧雙方利益，爰聲請選任陳翁秀惠
    為被繼承人翁鐘南之遺產管理人，並對翁鐘南之繼承人為承
    認繼承之公示催告等語。
三、原審法院裁定以：
  (一)相對人主張之上開事實，業據其提出債權讓與證明書、報紙
    、民事判決書、判決確定證明書、繼承系統表、除戶謄本、
    戶籍謄本、戶籍登記簿謄本、本院97年4月3日南院雅家儒96
    年度繼字第857號通知（以上均為影本）為證，並經本院依
    職權調閱本院96年度繼字第612號、第857號拋棄繼承案卷查
    核屬實，堪信相對人之主張為真實。被繼承人翁鐘南之法定
    繼承人既皆聲明拋棄繼承權，且未準用民法第1177條規定選
    定遺產管理人，而相對人為被繼承人之債權人，則其以利害
    關係人之身分聲請選任被繼承人翁鐘南之遺產管理人，核與
    上開規定並無不合，應予准許。
  (二)又按公示催告期限屆滿，無繼承人承認繼承時，其遺產於清
    償債權，並交付遺贈物後，如有剩餘，歸屬國庫；又按非公
    用國有財產以財政部國有財產局為管理機關，民法第1185條
    、國有財產法第12條分別定有明文。查，本件被繼承人翁鐘
    南之繼承人皆已拋棄繼承權，且未準用民法第1177條之規定
    選定遺產管理人，足徵渠等對被繼承人翁鐘南遺產之處置已
    漠不關心，相對人雖聲請指定被繼承人翁鐘南之妹妹陳翁秀
    惠為其遺產管理人，惟陳翁秀惠已拋棄繼承，則相對人與被
    繼承人翁鐘南間之債權債務關係，對繼承人陳翁秀惠即無任
    何直接關聯性存在，參以被繼承人翁鐘南之遺產，倘於無人
    承認繼承時，將於清償債權，交付遺贈物後，歸屬國庫，是
    為使被繼承人翁鐘南遺產之處置順利進行，並考量遺產管理
    之專業性與公平性，本院認選任財政部國有財產局台灣南區
    辦事處台南分處為被繼承人翁鐘南之遺產管理人為適當。
  (三)次查，本件被繼承人翁鐘南是否尚有其他繼承人既屬不明，
    則相對人聲請對被繼承人翁鐘南之繼承人為公示催告，經核
    尚無不合，應予准許。
四、抗告意旨略以：
  (一)查本院97年度財管字第84號民事裁定，據相對人新興資產管
    理股份有限公司因其債務人翁鐘南（男，民國45年10月28日
    生，身分證統一編號：Ｚ000000000號，96年3月25日死亡，
    生前最後住所：臺南縣永康市○○路277巷78弄24號）於96
    年3月25日亡故，惟翁鐘南去世後，其合法繼承人全體均已
    於法定期間內向法院聲明拋棄繼承並經准予備查在案；致以
    無繼承人情況且相對人為確保其之權益，因而，聲請選任抗
    告人為其遺產管理人。按以被繼承人翁鐘南就借款人翁鐘祥
    對相對人借款所負之連帶責任，應有不動產以供相對人聲請
    強制執行，但其繼承人卻全體拋棄繼承權，明顯應係被繼承
    人翁鐘南有遺債大於遺產之情形。
  (二)按司法院74年10月15日（74）院台廳一字第05786號函示「
    嗣後各地方法院受理有關無人承認繼承遺產管理事件時，．
    ．．因此類拋棄繼承事件，多屬遺債大於遺產，形同破產，
    儘量避免選任國有財產局為遺產管理人。．．．」，查無人
    承認繼承遺產之選任國有財產局為遺產管理人，原係基於被
    繼承人之遺產於完成債權及債務之清償後，若有剩餘應歸屬
    國庫之考量性，又有關破產事件，法院大抵選任律師或其他
    社會公正人士擔任遺產管理人，本案既繼承人均已拋棄繼承
    極可能屬於遺債大於遺產，此類遺債大於遺產案件，大多已
    無多餘財產可歸國有，其遺產管理人之主要職責僅為配合債
    權人及法院之查封、拍賣程序，以完成被繼承人債務之清償
    ，則類此案件，並非得由專司管理國家財產之相關機關擔任
    遺產管理人，亦可選任律師或民間公正人士等擔任遺產管理
    人，依上開司法院函示應儘量避免選任國有財產局為遺產管
    理人，原裁定之選任實有不當；另縱其繼承人拋棄繼承並非
    不可擔任遺產管理人，且法亦無明文禁止，況繼承人對於被
    繼承人生前之債權債務關係，以及印鑑、重要證件、產權文
    件等應較清楚或仍保管中，雖相對人與被繼承人翁鐘南之債
    權債務關係，與繼承人並無任何關聯存在，但就適任與否加
    以考量，其最近親屬亦為最佳人選。況遺產管理人不僅就被
    繼承人向相對人借款，若有清償，則已償還者為多少，暨其
    除對相對人之借款外，是否尚有其他債權債務關係，均需全
    面予以了解，則以抗告人僅係國有財產之管理機關，於被繼
    承人之遺債大於遺產之際，選任抗告人為遺產管理人，則抗
    告人恐力有未逮。
  (三)又又抗告人係國庫之管理機關，而國庫對於無人承認繼承之
    遺產向有期待權，因之，若被繼承人尚有剩餘遺產得以歸屬
    國庫，則選任抗告人為遺產管理人方有實益。審究本案，既
    有遺債大於遺產之虞，若選任抗告人為遺產管理人，抗告人
    仍須盡善良管理人之責任為其管理遺產、處理債務問題，其
    間所將耗費之人力、時間實難以金錢衡量；且管理期間所須
    之花費亦由國庫代為墊付，而若結果落得其遺產不足以清償
    ，不僅國庫利益受損，更甚者，導致利用全民資源負擔個人
    私物之支出，無異使公器淪為私用，實不符社會公平原則。
五、經查：
  (一)本件相對人聲請之前開事實，業據其提出債權讓與證明書、
    報紙、民事判決書、判決確定證明書、繼承系統表、除戶謄
    本、戶籍謄本、戶籍登記簿謄本、本院97年4月3日南院雅家
    儒96年度繼字第857號通知（以上均為影本）附於原審卷可
    稽，揆諸前開說明，其自係被繼承人之利害關係人，從而，
    相對人以其為利害關係人聲請選任被繼承人之遺產管理人，
    自屬有據。
  (二)查抗告人所提之司法院前述函示，僅謂儘量避免選任抗告人
    為遺產管理人，並非謂不得選任其為遺產管理人，無非著眼
    於國有財產之考量，對於法院亦無拘束力。又被繼承人生前
    之債權債務關係及有關產權證明文件，抗告人得依其他方式
    獲悉或取得，另有關之印鑑，抗告人亦得依舉證責任分配方
    式辨識其真偽，於其管理遺產上並無困難，而上開文件資料
    其最近親屬未必最為知悉。且繼承人均拋棄繼承，已無利害
    關係，如選定其等擔任遺產管理人，難期其將來執行職務能
    克盡職守，公正客觀，以善盡管理人之職務，為期公正，實
    不宜選任彼等為遺產管理人，是前開抗告意旨所陳，自無可
    取。
  (三)再查，遺產管理人之指定，旨在維護公益及被繼承人債權人
    之利益，此觀民法第1177條立法理由即明，顯非以遺產管理
    人管理遺產是否有實質利益為考量。況且，被繼承人之遺產
    ，於遺產管理人完成清償債權並交付遺贈物等清算程序前，
    是否有賸餘，無從知悉。而依上述說明，各順序之繼承人均
    拋棄繼承者，其剩餘財產歸屬國庫，而抗告人為國庫之綜理
    機關，為國有財產法第9條第2項所明定，其備有財產管理之
    專才，雖其經費支出屬國家資源，但保護無人繼承財產之債
    權人之權利，亦屬政府之義務。於遺產管理指定之實際運作
    ，仍認選任國有財產局為遺產管理人較為妥適。是抗告意旨
    以「本件既有遺債大於遺產之虞，若選任抗告人為遺產管理
    人，抗告人仍須盡善良管理人之責任為其管理遺產、處理債
    務問題，其間所將耗費之人力、時間實難以金錢衡量；且管
    理期間所須之花費亦由國庫代為墊付，而若落得其遺產不足
    以清償，不僅國庫利益受損，更甚者，豈非造成浪費國家資
    源於少數特定人之不公現象云云」，亦無可採。
  (四)又相對人為被繼承人之債權人，如兼任被繼承人之遺產管理
    人，恐有利害衝突之虞，而不利於被繼承人之其他債權人，
    亦不宜選任其為遺產管理人。
  (五)綜上所述，原法院以此指定抗告人為被繼承人之遺產管理人
    ，經核並無不合。而抗告意旨復未述明原裁定選任其為被繼
    承人之遺產管理人有何違法或其他不當之處，其提起抗告，
    聲明廢棄原裁定，非有理由。
六、據上論結，本件抗告為無理由，爰依非訟事件法第21條第2
    項，第46條，民事訴訟法第495條之1第1項、第449條第1項
    、第95條、第78條，裁定如主文。
中    華    民    國    97    年    11    月    20    日
                  家事法庭      審判長 法  官  鍾宗霖
                                       法  官  葉惠玲
                                       法  官  郭貞秀
以上正本係照原本作成。
抗告人如不服本裁定，僅得於本裁定正本送達後10日內以適用法
規顯有錯誤為理由，向本院提出再抗告狀（須附繕本一份及繳納
再抗告裁判費新臺幣1,000元），並經本院許可後始可再抗告。
中    華    民    國    97    年    11    月    20    日
                                       書記官  鄭隆慶


司法院資訊處製作；財團法人民間司法改革基金會備份。
